臺灣士林地方法院民事判決　九十一年度訴字第九一五號
　　原　　　告　陽信商業銀行股份有限公司
　　法定代理人　丁○○
　　訴訟代理人　乙○○
　　被　　　告　甲○
　　　　　　　　丙○○
右當事人間請求清償借款事件，本院判決如左：
    主    文
被告甲○應給付原告新台幣壹佰零玖萬貳仟陸佰零元，及自民國九十年四月三日起
至清償日止，按年息百分之八點九計算之利息，並自民國九十年四月三日起至清償日
止，按上開利率百分之二十計算之違約金。
原告其餘之訴駁回。
訴訟費用由被告甲○負擔。
    事實及理由
一、本件被告甲○經合法通知，未於言詞辯論期日到場，核無民事訴訟法第三百八十
    六條所列各款情形，爰依原告之聲請，由其一造辯論而為判決。
二、原告起訴主張：被告甲○於民國八十八年二月九日邀同被告丙○○為連帶保證人
    ，與原告簽訂消費借貸契約，借貸金額為新台幣（下同）二百八十萬元，按年息
    百分之八點九計息，自實際借用日起，以一個月為一期，按月付息一次，到期償
    還本金；並約定借款人在借款期間內如未按期付息或到期未履行債務時，自逾期
    之日起加放款利率百分之十、逾期六個月以上者，其超過六個月部分加放款利率
    百分之二十計付違約金，且借款人及連帶保證人均喪失期限利益，應立即清償借
    款。詎被告甲○自八十八年九月九日起即未按期繳納本息，依前開約定已喪失期
    限利益，遂聲請法院拍賣被告甲○所供擔保之不動產，拍賣所得分配金額為二百
    十五萬九千四百三十九元，尚有債權額一百零九萬二千六百零三元，及自九十年
    四月三日起之利息及違約金未獲清償，則被告自應依消費借貸及連帶保證之法律
    關係，負連帶給付之責任。被告丙○○雖抗辯：僅為被告甲○於八十六年間借款
    五十萬元之連帶保證人，並未就系爭二百八十萬元借款為保證云云；然被告丙○
    ○於八十六年所簽立之授信約定書係屬最高限額保證，於簽約時已告知被告丙○
    ○於被告甲○所提供擔保物所設定最高限額抵押權之限額及期間內，應對被告甲
    ○向原告借貸之全部債務，負連帶保證之責任；而系爭二百八十萬元借款係在前
    開期限內之借款債務，且在最高限額之內，自應由被告丙○○負保證之責任。況
    被告甲○於八十八年間向原告借款系爭二百八十萬元之借據上，確有連帶保證人
    丙○○之簽名及印文；雖於簽約時未向被告丙○○再辦理對保手續，且借據上簽
    名非被告丙○○本人所親為；然其上「丙○○」之印文與被告丙○○於八十六年
    間與原告所簽立之授信約定書上所留存之印鑑，以肉眼辨識二者相符。此依被告
    丙○○於八十六年三月十三日所簽訂授信約定書第十五條、第十六條約定：「凡
    持有貴社（即原告）發給立約人之擔保收據或保管證或立約人印鑑之人，均視為
    立約人之代理人，其請求返還或更換擔保物或相關證件者，貴社得准予返還或更
    換之；其以立約人印鑑對貴社所成立之一切債務，立約人均予承認，決無異議，
    貴社對上揭代理人資格及身分不負認定責任」、「各種票據、借據及其他證書等
    之印鑑，貴社以肉眼辨認與立約人留存之印鑑相符而成立交易時，立約人均承認
    其效力，縱立約人印鑑係被盜用或偽刻或因其他任何情形，以致發生之損失，均
    由立約人承擔之」等語以觀，縱被告丙○○並未授權甲○代為簽立系爭借款契約
    ，亦應依表見代理之規定，負本人之責任。則被告丙○○否認就系爭借款應負保
    證責任，洵無足採等語；並聲明：被告應連帶給付原告一百零九萬二千六百零三
    元，及自九十年四月三日起至清償日止，按年息百分之八點九計算之利息、及按
    上開利率百分之二十計算之違約金。
三、被告丙○○則以：被告甲○係於八十六年間，為向原告借款五十萬元，乃邀同伊
    擔任連帶保證人，並由伊簽署相關之文件及契約書，當時原告承辦人員並未主動
    告知保證之期限，經伊詢問後，即明確告知所擔保之債務為被告甲○其時所借之
    五十萬元為限，因被告甲○當時為伊女友，且伊衡諸個人財力及擔保之金額為其
    時所能負擔，始同意為連帶保證人。之後被告甲○已與伊分手，其另於八十八年
    間向原告所借之本案系爭借款二百八十萬元，伊全然不知情，亦未曾簽署任何文
    件及契約，原告且未曾履行對保之程序，伊亦未授權任何人為伊代理人，是系爭
    借款二百八十萬元應非在伊保證責任範圍之內。原告所提出系爭借款二百八十萬
    元借據上「丙○○」之簽名、印文非伊所親為，伊亦無法確認其上印文是否為伊
    所有。原告雖以伊於八十六年間所簽署授信約定書第十五條、第十六條約定條款
    有關：持有立約人印鑑者即視為立約人之代理人，以該印鑑與原告所成立之一切
    債務，立約人均予承認，而有關印鑑是否真實，只須原告以肉眼辨認與立約人留
    存印鑑相符而成立交易時，立約人即承認其效力之約定，主張伊至少應依表見代
    理之規定負責任云云；然伊於簽立該紙授信約定書時，並未注意到前開條款內容
    ，只是依原告承辦人員提示簽名蓋章，前揭條款之內容亦非公平，伊應不受拘束
    。是伊之保證責任應於被告甲○於八十六年間向原告借款五十萬元清償後即已終
    止等語，資為抗辯；並聲明：原告之訴駁回。
四、經查：本件原告主張：被告甲○於八十八年間向原告借款二百八十萬元，惟自八
    十八年九月九日起即未按期繳納本息，已喪失期限利益，遂聲請法院拍賣被告甲
    ○所供擔保之物，拍賣所得分配金額為二百十五萬九千四百三十九元，尚有債權
    額一百零九萬二千六百零三元，及自九十年四月三日起之利息及違約金未獲清償
    等情，已據原告提出借據、授信約定書、本院民事執行處強制執行事件分配表各
    乙紙（均影本）為證，核屬相符；被告甲○則經合法通知，未於言詞辯論期日到
    場，亦未提出書狀作何聲明或陳述，自堪信原告上開主張為真實。從而，原告依
    消費借貸之法律關係，請求被告甲○給付原告壹佰零玖萬貳仟陸佰零元，及自
    九十年四月三日起至清償日止，按年息百分之八點九計算之利息，並自民國九十
    年四月三日起至清償日止，按上開利率百分之二十計算之違約金，於法即無不合
    。
五、惟原告主張：被告丙○○應依連帶保證之法律關係，就上開借款本息及違約金負
    連帶給付之責任云云，則為被告丙○○所否認。且查：有關被告甲○於八十六年
    間向原告之借款確為五十萬元，於借款時固由被告丙○○出面同意擔任連帶保證
    人並簽署授信約定書等文件；惟於八十八年間被告甲○清償前開五十萬元借款、
    並再簽約借貸系爭借款二百八十萬元時，並未由被告丙○○親自於借據連帶保證
    人欄簽名，而係由被告甲○持被告丙○○印章自行辦理，原告則因無法聯絡被告
    丙○○，且當時被告甲○還款紀錄良好，借款金額復在被告甲○所設定不動產抵
    押擔保範圍之內，而未再與被告丙○○進行對保手續等情，已經原告自認屬實（
    見本院九十一年八月三十日言詞辯論筆錄），足認被告丙○○抗辯：對被告甲○
    是否持其印鑑辦理系爭借款之保證乙事，並不知情，亦未授權被告甲○代理伊簽
    約等語，已非無稽。原告雖以由被告丙○○於八十六年三月十三日親簽之授信約
    定書第十五條、第十六約款已明訂：「凡持有貴社（即原告）發給立約人之擔保
    收據或保管證或立約人印鑑之人，均視為立約人之代理人，其請求返還或更換擔
    保物或相關證件者，貴社得准予返還或更換之；其以立約人印鑑對貴社所成立之
    一切債務，立約人均予承認，決無異議，貴社對上揭代理人資格及身分不負認定
    責任」、「各種票據、借據及其他證書等之印鑑，貴社以肉眼辨認與立約人留存
    之印鑑相符而成立交易時，立約人均承認其效力，縱立約人印鑑係被盜用或偽刻
    或因其他任何情形，以致發生之損失，均由立約人承擔之」，據而主張被告丙○
    ○應依民法代理或表見代理之規定，負授權人本人之責任云云。惟查：列載前開
    約款之授信約定書乃原告自行製作使用之定型化契約乙節，已為原告所不爭執（
    見本院九十一年十月八日言詞辯論筆錄）；且前開約款復已減輕原告就代理被告
    丙○○為法律行為之第三人是否為有權代理之認定責任，此對被告丙○○確屬顯
    失公平；徵諸修正後民法第二百四十七條之一所規定：「依照當事人一方預定用
    於同類契約之條款而定之契約，為左列各款之約定，按其情形顯失公平者，該部
    分約定無效：一、免除或減輕預定契約條款之當事人責任者；二、加重他方當事
    人之責任者；三、使他方當事人拋棄權利或限制其行使權利者；四、其他於他方
    當事人有重大不利益者」，則前揭定型化契約約款應屬無效。是原告僅以被告甲
    ○於簽訂系爭二百八十萬元借款之借據時，持有以肉眼辨識與被告丙○○於八十
    六年間所留存印鑑相符之印章、代理被告丙○○簽約乙節，主張：被告丙○○應
    依民法代理或表見代理之規定，就系爭二百八十萬元借款負保證之責任云云，其
    舉證仍有不足，尚難憑採。
六、原告雖另主張：被告於八十六年所簽立之授信契約書所成立之保證關係為最高限
    額保證，此因被告甲○借款時所設定不動產抵押係屬最高限額抵押權，則於保證
    人之責任自亦相同，此保證責任之範圍並已明確告知被告丙○○；而系爭二百八
    十萬元借款係在最高限額抵押擔保之期限及金額之內，被告丙○○自未能免除其
    保證責任云云，並引最高法院七十七年台上字第九四三號民事判決為據。然查：
    被告丙○○已否認原告於簽約時曾告知保證最高限額及期限，並抗辯：經伊詢問
    後，原告承辦人員已告知係就被告甲○借款五十萬元為保證等語。且查：原告對
    所主張：已於八十六年間簽約時，告知被告丙○○保證之期限及最高限額云云，
    並未能舉證以實其說。於被告丙○○於八十六年三月十三日所簽立卷附授信契約
    書內，對契約兩造授信往來之限額及期間之約定，則均付之闕如；僅於約定書之
    首約定：「立約定書人與保證責任陽明山信用合作社（即原告）約定，立約人對
    貴社之『一切授信往來』，願履行左列各條款約定」等語。而徵諸原告係於被告
    甲○於八十六年間，邀同被告丙○○為連帶保證人向原告借款五十萬元之同時，
    與被告丙○○簽訂前揭授信約定書，已如前述；並參酌原告於被告甲○於八十八
    年借款系爭二百八十萬元所簽定之借據中，已重新由被告甲○持被告丙○○印鑑
    再為該筆借款連帶保證人之簽署等情；應認為原告與被告丙○○於八十六年間所
    簽訂系爭授信契約書內「一切授信往來」之真意，應僅指被告甲○於其時向原告
    所為之五十萬元借款之金錢往來，而未能及於其後被告甲○與原告之其他金錢債
    務往來，始符合立約當事人之期待及信賴。至於被告甲○於借款時，所提供不動
    產是否設定最高限額抵押，實與被告丙○○保證責任範圍之認定無涉。則原告主
    張：被告丙○○應基於最高限額保證之法律關係，就系爭二百八十萬元借款未受
    清償之部分及其利息、違約金，負連帶給付之責任云云，洵屬無據。
七、綜上所述，原告於依消費借貸法律關係，請求被告甲○給付借款壹佰零玖萬貳仟
    陸佰零元，並自九十一年四月三日起至清償日止，按年息百分之八點九計算之
    利息、及按上開利率百分之二十計算之違約金之範圍內，為有理由，應予准許。
    逾此部分為無理由，應予駁回。
八、據上論結，原告之訴為有一部有理由，一部無理由，依民事訴訟法第三百八十五
    條第一項前段、第七十九條但書判決如主文。
中　　　華　　　民　　　國　　九十一　　年　　 十一 　　月　　二十九　　日
                                        臺灣士林地方法院民事第二庭
~B法　　　官　李瑜娟
右為正本係照原本作成。
如對本判決上訴須於判決送達後廿日內向本院提出上訴狀。
中　　　華　　　民　　　國　　九十一　　年　　 十二 　　月　　　 九　　 日
~B法院書記官　夏珍珍
